最高法院民事判決　　　　　　　　　　　　　　　　九十三年度台上字第七五一號
　　上　訴　人　甲○○○
　　法定代理人　劉 萬 重
　　訴訟代理人　林 德 昇律師
　　　　　　　　羅 振 宏律師
　　被 上訴 人　乙 ○ ○
右當事人間因租佃爭議事件，上訴人對於中華民國九十一年八月二十七日台灣高等法
院台南分院第二審更審判決（九十一年度上更(一)字第一二號），提起上訴，本院判決
如下：
    主  文
上訴駁回。
第三審訴訟費用由上訴人負擔。
    理  由
本件上訴人主張：坐落嘉義縣民雄鄉○○○段二九五地號（嗣經分割為同地段二九五
、二九五之一、二九五之二、二九五之三、二九五之四、二九五之五、二九五之六、
二九五之七、二九五之八、二九五之九、二九五之一０、二九五之一一地號等十二筆
）土地（下稱系爭土地），係伊所有，於民國三十八年間將其中面積０．六九四六甲
出租予被上訴人之被繼承人劉福必耕作，訂有民豐字第一四四號私有耕地租約（下稱
系爭租約）。嗣劉福必死亡後，由其子劉德順、劉德壽、及被上訴人三人共同繼承，
惟未經伊之同意，劉德壽將其權利全部、劉德順將其權利二分之一，擅自轉租（讓）
予訴外人李榮霖，而不自任耕作，系爭租約依法無效。迨至八十一年間劉德壽將其耕
作部分全部拋棄由被上訴人承租，被上訴人自全部繼承時起，應將不法轉租部分收回
自任耕作，然仍任不法轉租之事實繼續存在，自屬非法轉租，出租人自得收回自行耕
種或另行出租等情。爰依耕地三七五減租條例第十六條第一、二項、民法第七百六十
七條物上請求權及租賃物返還請求權之規定，求為(一)確認伊與被上訴人間就系爭土地
租賃法律關係不存在（無效）；(二)命被上訴人將系爭地段二九五之二地號，如第一審
判決附圖（下稱附圖）所示(1)部分，面積二二四六平方公尺（即０．二二四六公頃）
及同地段二九五之一一地號，如附圖所示(2)部分，面積八九一平方公尺（即０．０八
九一公頃）土地上之地上物清除，將土地返還於伊之判決。
被上訴人則以：伊承租部分，除繼承其父劉福必原承租部分外，於六十七年四月十七
日尚自訴外人賴文龍受讓系爭土地面積一．三八九三甲中之應有部分一三八九三分之
三一六三部分土地，於八十一年五月辦理變更租約登記時，上訴人即知伊受讓及耕作
位置，經上訴人同意，兩造於八十六年就前租約再續訂六年，自不容上訴人否認。伊
就所承租耕作部分，既未轉租或轉讓他人而不自任耕作，自無違反耕地三七五減租條
例第十六條第一項之規定，與上訴人間之租賃契約自無無效之情事等語，資為抗辯。
原審審理結果，以本件上訴人主張，系爭土地係上訴人所有，出租予被上訴人之父劉
福必耕作，訂有系爭租約。嗣劉福必死亡後，由其子劉德順、劉德壽、被上訴人三人
共同繼承，並於六十二年間經嘉義縣政府核准承租人名義變更為劉德順、劉德壽、被
上訴人，及至八十一年五月四日嘉義縣政府以八一府地權字第三二二一五號核准承租
人名義變更為被上訴人之事實，已據其提出私有耕地租約書副本為證，復為被上訴人
所自認，並有其提出之登記清冊及土地登記簿謄本及嘉義縣政府租佃爭議移送卷附民
雄鄉公所私有耕地租約更正結果通知書可資佐證，自堪信為真實。至被上訴人抗辯，
系爭租約經繼承後雖變更承租人名義為被上訴人、劉德壽、劉德順三人，然實際耕作
者，僅被上訴人與劉德壽二人，如附圖所示(1)、(2)部分面積０．三一三七公頃之土地
係劉德壽分耕，並於六十八年十月二十七日轉讓及交付訴外人李榮霖耕作；其餘部分
之土地始由被上訴人耕作，並由上訴人以被上訴人及劉德壽名義分別開單收取租金等
情，已據其提出登記清冊為證，並有證人李榮霖提出以劉德壽為繳租人名義之繳納租
金明細單及繳租清單影本足佐，而上訴人所提出之帳冊確有分列被上訴人與劉德壽繳
租之記載，復為上訴人所不爭。足見上訴人於被上訴人之被繼承人劉福必死亡後，確
有對被上訴人及劉德壽二人分別開單計收租金之情事。又上訴人主張劉德壽將其繼承
耕作部分（含劉德順繼承之權利二分之一部分）轉租（讓）予訴外人李榮霖耕作之事
實；而如附圖所示(1)部分面積０‧二二四六公頃及(2)部分面積０‧０八九一公頃確為
訴外人李榮霖耕作等情，亦經第一審會同嘉義縣大林地政事務所勘測屬實，分別製有
勘驗筆錄及複丈成果圖可稽，而自六十八年之後，由上訴人以劉德壽名義開立之繳納
租金明細單或繳租清單均係由實際耕作人即訴外人李榮霖繳納等情，亦經訴外人李榮
霖證實無誤，自堪信被上訴人上開抗辯為真實。按分耕耕地承租人是否違反耕地三七
五減租條例第十六條第一項規定，應就其分耕部分是否全部或一部轉租他人或借與他
人使用致有不自任耕作之情事為斷。查被上訴人之被繼承人劉福必死亡後，前開承租
登記名義人，雖經變更登記為劉德順、劉德壽及被上訴人三人，然實際上則由被上訴
人與劉德壽分耕，顯見被上訴人與劉德壽二人耕作之位置並不相同，且非就同一部分
之耕地共同承租，此為上訴人所明悉。又按凡戶長出名承租之耕地，而由未分家之兄
弟共同承耕，嗣後因分家關係，而將該租來之耕地分耕者，自應解為該戶長所訂租約
，係自始以戶長資格代表未分家之兄弟全體所為之法律行為，其事後分耕，不僅與轉
租情形有別，且應認為受分耕人與出租人間，亦已發生租賃關係，無耕地三七五減租
條例第十六條所定轉租無效之適用。查劉福必於三十八年時確為戶長，劉德壽及被上
訴人等人均設籍其戶內（見戶籍謄本登記簿所載），劉福必時年五十八歲，以當時言
，已屬高齡。故，劉福必以戶長資格出面替時年二十三歲之劉德順、時年十九歲之劉
德壽及時年十六歲之被上訴人共同承耕系爭土地，是為事實。從而劉福必自始即以戶
長資格代表劉德順、劉德壽及被上訴人共同承耕，堪認為信實。又劉德壽及被上訴人
分別於四十三年及四十七年結婚，嗣後兄弟間因被上訴人另立新戶故協議分家，遂於
五十四年分產分耕系爭土地。劉德壽所分耕之範圍為分割後陳厝寮段二九五之二號內
０．二二四六公頃（０．二三一五甲，詳見附圖(1)部分）及同段二九五之一一號內０
．０八九一公頃（０．０九一八甲，附圖(2)部分），共計０．三一三七公頃（０．三
二三三甲），亦係劉德壽轉讓現由訴外人李榮霖耕作之部分，被上訴人分耕之範圍為
卷附實測圖標示甲之部分，顯見被上訴人與劉德壽所分耕之土地非為共同毗鄰不可分
。嗣劉福必於五十八年（九月十七日）死亡，原戶始由劉德壽繼為戶長。觀之上情，
被上訴人兄弟間分戶分耕之事實確係源自五十四年（七月五日）被上訴人另立新戶時
起無訛。是劉德壽與被上訴人於劉福必死亡後分耕系爭土地堪以認定。從而，被上訴
人、劉德壽就其分耕部分實際上應各自與上訴人發生租賃關係。而被上訴人、劉德壽
實際上各自與上訴人所生租賃關係者，既僅就渠等各自分耕之部分，且上訴人又已分
別開單收取租金，顯見被上訴人、劉德壽就渠等各自分耕部分，已個別獨立與上訴人
發生租賃關係。準此，劉德壽就其分耕部分，轉讓予訴外人李榮霖耕作乙節，是否違
反耕地三七五減租條例第十六條第一項之規定致耕地三七五租約無效，應僅限於劉德
壽所分耕部分而已，自與被上訴人分耕部分無涉，上訴人既未能舉證證明被上訴人分
耕部分，有轉租或轉讓他人而不自任耕作之情事，自難認被上訴人有違反耕地三七五
減租條例第十六條第一項規定之情事。至上訴人以劉德壽（含劉德順）於八十一年書
立前開拋棄書乙節，主張劉德壽已將其耕作部分全部拋棄由被上訴人承租云云，既與
前述劉德壽已將其分耕部分之耕地轉讓並交付予訴外人李榮霖耕作之事實不符，則上
訴人以被上訴人未將訴外人劉德壽不法轉租部分收回自任耕作，遽認被上訴人有將承
租耕地非法轉租之情事，自非可採。從而，上訴人對被上訴人請求確認兩造間就系爭
土地其租賃法律關係不存在（無效）云云，即非正當，要難准許。次查，附圖所示(1)
、(2)部分土地之現占有人為訴外人李榮霖，並非被上訴人，而被上訴人亦非訴外人李
榮霖之間接占有人（民法第九百四十一條參照），且上訴人主張被上訴人違反耕地三
七五減租條例第十六條第一項規定，既非可採，自無請求被上訴人清除附圖所示(1)、
(2)部分土地地上物並返還該部分土地之權源，從而上訴人本於民法第七百六十七條之
物上請求權，請求被上訴人應將附圖所示(1)、(2)部分土地上地上物清除並返還該部分
土地，即非有據。再者，附圖所示(1)、(2)部分土地，其租賃關係存在於上訴人與訴外
人劉德壽間，與被上訴人無涉，則上訴人依租賃物返還請求權，請求被上訴人應返還
附圖所示(1)、(2)部分土地，亦難認為有據。是上訴人依民法第七百六十七條物上請求
權及租賃物返還請求權之規定，請求被上訴人應將附圖所示(1)及(2)部分土地上之地上
物清除，將土地返還上訴人，洵非正當，要難准許，應予駁回云云，為其心證之所由
得，並說明兩造其餘攻擊防禦方法不予審酌之理由，爰將第一審所為上訴人敗訴之判
決予以維持，駁回上訴人之上訴，經核於法並無違誤。上訴論旨，就原審取捨證據、
認定事實及解釋契約之職權行使，指摘原判決違背法令，求予廢棄，非有理由。
據上論結，本件上訴為無理由。依民事訴訟法第四百八十一條、第四百四十九條第一
項、第七十八條，判決如主文。
中      華      民      國    九十三    年      四      月     十五     日
                              最高法院民事第五庭
                                  審判長法官  朱  錦  娟
                                        法官  顏  南  全
                                        法官  許  澍  林
                                        法官  葉  勝  利
                                        法官  劉  延  村
      右正本證明與原本無異
                                              書  記  官
中　　　華　　　民　　　國　　九十三　　年　　　四　　　月　　二十七　　日
                                                                       ：
